臺灣臺北地方法院民事判決
111年度訴字第609號
原      告  祭祀公業法人臺北市高積祥

法定代理人  高誠達  

訴訟代理人  呂康德律師
被      告  許秀麟  
訴訟代理人  詹晉鑒律師
            簡逸豪律師
上列當事人間請求拆屋還地等事件，本院於民國111年10月7日言
詞辯論終結，判決如下：
    主  文
被告應將坐落於臺北市○○區○○段○○○○○○○○○地號土地上，如附圖
所示A部分面積一一九點四八平方公尺、C部分面積二點七平方公
尺之建物（門牌號碼為臺北市○○區○○路○段○○巷○○○○號）拆除，
將該部分土地返還原告。
被告應給付原告新臺幣參萬伍仟壹佰伍拾參元暨自民國一百一十
一年三月四日起至清償日止，按年息百分之五計算之利息。
被告應自民國一百一十一年三月四日起至返還第一項所示土地之
日止，按日給付原告新臺幣壹佰玖拾參元。
原告其餘之訴駁回。
訴訟費用由被告負擔。
本判決第一項於原告以新臺幣貳佰萬元為被告供擔保後，得假執
行；但被告如以新臺幣伍佰伍拾肆萬伍仟柒佰玖拾柒元為原告預
供擔保，得免為假執行。
本判決第二項於原告以新臺幣壹萬元為被告供擔保後，得假執行
；但被告如以新臺幣參萬伍仟壹佰伍拾參元為原告預供擔保，得
免為假執行。
原告其餘假執行之聲請駁回。
    事實及理由
壹、程序方面：
    按訴狀送達後，原告不得將原訴變更或追加他訴，但請求之
    基礎事實同一者、擴張或減縮應受判決事項之聲明者，不在
    此限，民事訴訟法第255條第1項第2款、第3款分別定有明文
    。經查，本件起訴時原聲明：㈠被告應將坐落於臺北市○○區○
    ○段000○00000地號土地（下合稱系爭土地）上，門牌號碼為
    臺北市○○區○○路○段00巷00○0號建物（下稱系爭建物）拆除
    ，並將土地騰空返還原告。㈡被告應給付原告新臺幣（下同
    ）4萬8,336元及自起訴狀繕本送達翌日起至清償日止，按年
    息5％計算之利息。㈢被告應自起訴狀繕本送達翌日起至返還
    系爭土地之日止，按日給付原告265元等語（見本院卷第9頁
    ）。嗣原告以民事準備書狀變更聲明為：㈠被告應將坐落於
    系爭土地上，如臺北市古亭地政事務所收件日期文號111年3
    月24日文山土字第020500號土地複丈成果圖（下稱附圖）所
    示A部分面積119.48平方公尺、C部分面積2.7平方公尺之系
    爭建物拆除，將該部分土地返還原告。㈡被告應給付原告4萬
    6,870元及自起訴狀繕本送達翌日起至清償日止，按年息5％
    計算之利息。㈢被告應自起訴狀繕本送達翌日起至返還系爭
    土地之日止，按日給付原告257元。㈣聲明第1、2項願供擔保
    ，請准宣告假執行等語（見本院卷第145至146頁）。經核，
    原告所為變更，乃係基於被告二人占用系爭土地之同一基礎
    事實，且擴張及減縮應受判決事項之聲明，依前揭規定，應
    予准許。
貳、實體方面：
一、原告主張：原告為系爭土地之所有人，權利範圍全部。被告
    為系爭建物之事實上處分權人，兩造於民國91年9月10日簽
    訂土地租賃約書，將系爭建物坐落基地（含系爭土地）面積
    共約86平方公尺土地出租被告，租期自90年7月1日至100年6
    月30日止，嗣系爭建物增建，兩造於100年7月25日再簽訂土
    地租賃約書，將系爭建物坐落基地（含系爭土地）面積共約
    126平方公尺土地出租被告，租期自100年7月1日至110年6月
    30日止，嗣原告於租期屆滿前之110年4月15日以長春郵局43
    7號存證信函通知被告，租期屆滿不再續租，被告應將土地
    返還原告，復於110年9月6日以長春郵局1125號存證信函重
    申相同意旨，故兩造間就系爭土地所為之租賃關係已於110
    年6月30日屆滿而消滅，被告無正當權源迄今仍無權占有系
    爭土地如附圖所示A部分面積119.48平方公尺、C部分面積2.
    7平方公尺，妨害原告所有權之行使，原告得依民法第767條
    1項規定，請求被告拆屋還地及返還土地。又被告之系爭建
    物無權占有系爭土地，受有相當於租金之利益，致原告受有
    損害，構成不當得利，原告亦得依民法第179條規定，請求
    被告返還自無權占有時即110年7月1日起半年，及自起狀繕
    本送達翌日起至返還系爭土地之日止，按日給付以系爭土地
    申報地價年息8％計算之相當於租金不當得利等語。並聲明：
    ㈠被告應將坐落於系爭土地上，如附圖所示A部分面積119.48
    平方公尺、C部分面積2.7平方公尺之系爭建物拆除，將該部
    分土地返還原告。㈡被告應給付原告4萬6,870元及自起訴狀
    繕本送達翌日起至清償日止，按年息5％計算之利息。㈢被告
    應自起訴狀繕本送達翌日起至返還系爭土地之日止，按日給
    付原告257元。㈣聲明第1、2項願供擔保，請准宣告假執行
二、被告則以：被告為系爭建物之事實上處分權人，系爭建物現
    由被告使用，並未出租他人。又系爭土地緊臨邊坡，非商業
    活動聚集或交通便利之處，原告主張不當利損害金應以系爭
    土地申報地價年息5％計算等語置辨。並聲明：㈠原告之訴及
    假執行之聲請均駁回。㈡如受不利判決，願供擔保請准宣告
    免為假執行。　　
三、兩造不爭執事項：
　　原告為系爭土地之所有人，權利範圍全部。系爭建物占用系
    爭土地如附圖所示A部分面積119.48平方公尺、C部分面積2.
    7平方公尺，被告為系爭建物之事實上處分權人，被告現占
    有使用系爭建物，為兩造所不爭執，並有系爭土地登記第一
    類謄本、臺北市稅捐稽徵處房屋稅籍證明書、臺北市古亭地
    政事務所收件日期文號111年3月24日文山土字第020500號土
    地複丈成果圖在卷可稽（見本院卷第21、23、121、183頁）
    ，堪信為真實。
四、得心證之理由：　　
    原告主張系爭建物無權占用系爭土地如附圖所示A部分面積1
    19.48平方公尺、C部分面積2.7平方公尺，原告得依民法第7
    67條1項及民法第179條規定，請求被告拆屋還地並給付相當
    於租金之不當得利等情，為被告所否認，並以前詞置辨。茲
    就兩造爭點析述如下：
  ㈠系爭建物是否無權占用系爭土地如附圖所示A部分面積119.48
    平方公尺、C部分面積2.7平方公尺？原告請求被告拆屋還地
    ，是否有據？
　  按所有人對於無權占有或侵奪其所有物者，得請求返還之。
    對於妨害其所有權者，得請求除去之。民法第767條第1項前
    段、中段定有明文。本件原告為系爭土地所有人，系爭建物
    無權占用系爭土地如附圖所示A部分面積119.48平方公尺、C
    部分面積2.7平方公尺部分，為被告所不爭執，而被告未舉
    證證明占有系爭土地有法律上合法之權源，是系爭建物無權
    占用系爭土地甚明，則原告主張依民法第767條1項條規定，
    請求被告將占有系爭土地如附圖所示A部分面積119.48平方
    公尺、C部分面積2.7平方公尺之系爭建物拆除，並將占用部
    分土地返還原告，自屬有據。　　
 ㈡原告依民法第179條規定，請求被告返還相當於租金之不當得
   利，是否有理由暨所得請求之金額若干？
　⒈按無法律上之原因而受利益，致他人受損害者，應返還其利
    益，民法第179條前段定有明文。而無權占有他人土地，可
    能獲得相當於租金之利益為社會通常之觀念，土地所有人因
    此受有損害，即得依不當得利規定，請求返還該利益。次按
    城市地方租用房屋之租金，以不超過土地及建築物申報總價
    額年息10％為限，土地法第97條定有明文。而所謂土地價額
    係指法定地價而言；土地所有人依土地法所申報之地價為法
    定地價，土地所有權人未於公告期間申報地價者，以公告地
    價80％為其申報地價，土地法第148條、土地法施行法第25條
    、平均地權條例第16條前段亦定有明文，故土地法第97條第
    1項所謂之申報價額，即指該土地之申報地價而言。又基地
    租金之數額，除以基地申報地價為基礎外，尚須斟酌基地之
    位置，工商業繁榮之程度，承租人利用基地之經濟價值及所
    受利益等項以為決定（最高法院68年台上字第3071號判決要
    旨參照）。
　⒉被告所有之系爭建物無權占有系爭土地如附圖所示A部分面積
    119.48平方公尺、C部分面積2.7平方公尺使用，已如前陳，
    被告自獲有相當於租金之利益，致使原告受有無法使用系爭
    土地之損害。依前揭說明，原告請求被告給付自110年7月1
    日起算半年及自起訴狀繕本送達翌日起至返還系爭土地之日
    止，按日給付相當於租金之利益，自屬有據。本院審酌系爭
    土地坐落臺北市文山區木柵路1段，緊臨邊坡，非商業活動
    聚集或交通便利之處，有系爭土地建物現況照片等可稽（見
    本院卷第99至113頁），與臺北市各行政區內精華地段土地
    利用程度仍有相當差距等情，認原告請求以系爭土地當年度
    申報地價年息8％計算被告無權占用系爭土地所受相當於租金
    之利益，尚屬過高，認宜以系爭土地當年度申報地價年息6％
    計算為適當。
　⒊系爭建物占用系爭土地如附圖所示A部分面積119.48平方公尺
    、C部分面積2.7平方公尺，面積合計為122.18平方公尺，原
    告主張以495地號土地111年1月之申報地價每平方公尺9590.
    4元為據，並按系爭土地當年度每平方公尺申報地價年息之6
    ％計算，故原告得請求被告給付自110年7月1日起算半年相當
    於租金之不當得利3萬5,153元【計算式：122.18平方公×959
    0.4元×8%×1/2=35,153元，小數點以下四捨五入】，及自起
    狀狀繕本送達翌日起至返還系爭土地之日止，按日給付193
    元【計算式：122.18平方公×9590.4元×8%÷365日=193元，小
    數點以下四捨五入】，即屬正當；逾此範圍所為之請求，則
    屬無據。
　⒋末按給付無確定期限者，債務人於債權人得請求給付時，經
    其催告而未為給付，自受催告時起，負遲延責任。其經債權
    人起訴而送達訴狀，或依督促程序送達支付命令，或為其他
    相類之行為者，與催告有同一之效力。民法第229條第2項定
    有明文。又按遲延之債務，以支付金錢為標的者，債權人得
    請求依法定利率計算之遲延利息。但約定利率較高者，仍從
    其約定利率。應付利息之債務，其利率未經約定，亦無法律
    可據者，年息為5％，民法第233條第1項、第203條分別定有
    明文。本件原告請求被告返還自110年7月1日起算半年之相
    當於租金之不當得利債權，並無確定之給付期限，是原告就
    前揭得請求被告給付之金額3萬5,153元，一併請求自起訴狀
    繕本送達被告之翌日即111年3月4日（見本院卷第69頁）起
    至返還系爭土地之日止，按年息5％計算之利息，亦屬有據。
五、綜上所述，原告依民法第767條第1項之規定，請求被告應將
    系爭建物如附圖所示A部分面積119.48平方公尺、C部分面積
    2.7平方公尺拆除，並將占用部分土地返還原告；並依民法
    第179條規定，請求被告給付3萬5,153元暨自111年3月4日起
    至清償日止，按年息5％計算之利息，及自111年3月4日起至
    返還占用之土地止，按日給付原告193元部分，為有理由，
    應予准許，逾此部分之請求，即無理由，應予駁回。
六、本件事證已臻明確，兩造其餘之攻擊或防禦方法，經本院斟
    酌後，認為均不足以影響本判決之結果，爰不逐一論述，附
    此敘明。
七、兩造分別陳明願供擔保聲請宣告假執行或免為假執行，關於
    原告勝訴部分，經核均無不合，爰各酌定相當擔保金額宣告
    之。原告其餘假執行之聲請，因訴之駁回而失所依附，應併
    予駁回。
八、據上論結，本件原告之訴為一部有理由、一部無理由，依民
    事訴訟法第79條、第390條第2項、第392條第2項，判決如主
    文。　　
　　
中　　華　　民　　國　　111 　年　　10　　月　　21　　日
                  民事第一庭    法　官　熊志強
以上正本係照原本作成。
如對本判決上訴，須於判決送達後20日內向本院提出上訴狀。如
委任律師提起上訴者，應一併繳納上訴審裁判費。
中　　華　　民　　國　　111 　年　　10　　月　　21　　日
                                書記官　蔡斐雯